臺灣高等法院臺南分院民事判決　94年度上易字第74號
上　訴　人　新力美科技股份有限公司
法定代理人　丁○○
訴訟代理人　劉興業　律師
複 代 理人　丙○○
被 上 訴人　甲○○
上列當事人間侵權行為請求損害賠償事件，上訴人對於民國94年
3月3日臺灣臺南地方法院第一審判決（93年度重訴字第163號）
提起上訴，本院於94年10月4日言詞辯論終結，判決如下：
    主  文
原判決關於命上訴人給付超過新台幣拾萬壹仟柒佰伍拾伍元
，及該部分假執行之宣告，並命上訴人負擔訴訟費用之裁判廢棄
。
上開廢棄部分，被上訴人在第一審之訴及假執行之聲請均駁回。
其餘上訴駁回。
第一審訴訟費用關於命上訴人負擔部分，及第二審訴訟費用關於
上訴部分，由上訴人負擔十分之三，餘由被上訴人負擔。
    事實及理由
一、被上訴人起訴主張：原審共同被告安傑ANG JAY IRVIN C.（
    下稱安傑） 係菲律賓人，來台工作受僱於上訴人新力美科
    技股份有限公司（下稱新力美公司），民國（下同）92年2
    月17日上午8時10分許，安傑無照駕駛IUA-892號重機車欲至
    新力美公司上班，沿台南縣新化鎮○○路由南向北行駛，途
    經中山路20號仁愛之家療養院前，應注意汽車行駛時，駕駛
    人應注意車前狀況，隨時採取必要安全措施，且在已劃分快
    慢車道之道路，應在最外側快車道及慢車道行駛，並應注意
    該路段行車速限為60公里，行駛至醫療院所出入口時，應減
    速慢行，作隨時停車準備。而當時天候晴、日間自然光線、
    路面乾燥、無缺陷、無障礙、視距良好，無不能注意情事，
    竟疏未注意減速通過該路段，貿然以時速超過60公里之速度
    疾駛，於該路段中央雙黃線附近，自被上訴人左後側衝撞止
    步於中央雙黃線附近之被上訴人身體左側，致被上訴人閃避
    不及被撞倒地，受有頭部外傷並胸部挫傷、左側第三肋骨骨
    折、左臉頰及手、腳、膝部擦傷、脾臟破裂併內出血、左腎
    挫傷、休克等之傷害，嗣經開刀摘除脾臟。核原審共同被告
    安傑駕車衝撞被上訴人致受有重傷之行為已違反道路交通安
    全規則第93條第1款、第3款、第94條第3項及第99條之規定
    ，前開行為與伊所受之損害間有相當因果關係，應負損害賠
    償責任。而原審共同被告安傑受雇於上訴人新力美公司，居
    住在上訴人新力美公司所安排之外勞宿舍，可知原審共同被
    告安傑係以駕駛重機車為其附隨業務之人，爰依民法第184
    條第1項前段、第191條之2前段、第193條第1項、第195條第
    1項前段、第188條第1項前段規定，請求原審共同被告安傑
    、上訴人新力美公司連帶賠償被上訴人醫療費用148,003元
    、看護費222,000元、喪失勞動能力之損害5,538,056元，及
    非財產上損害3,000,000元，總計為8,908,059元，及自起訴
    狀繕本送達翌日起，按年息5%計算之利息。並聲明駁回上訴
    人之上訴。（原審判命上訴人應給付被上訴人552,925元，
    及原審共同被告ANG JAY IRVIN C.自民國93年5月14日起，
    上訴人新力美公司自93年5月15日起，均至清償日止，按週
    年利率5%計算之利息。而駁回被上訴人其餘之請求。被上訴
    人未就其敗訴部分提起上訴，原審共同被告安傑亦未提起上
    訴）。
三、上訴人新力美公司則以：原審共同被告安傑雖為其所僱用之
    外勞，但於車禍肇事當時並非執行上訴人新力美公司職務，
    且員工上下班並非公司可以管理，外勞來台工作有基本人權
    ，其並無權利限制外勞上下班自由，也無法管制其上班工具
    ，被上訴人所提關於申請外勞之生活管理計劃書，並無上下
    班集體接送之事。又原審共同被告安傑係擔任公司製造部門
    操作員，並非擔任駕駛工作，車禍當時係騎乘IUA－892號機
    車自公司宿舍前往上訴人新力美公司台南新化廠上班途中，
    當時並非上班時間，上訴人公司並未派遣任何工作予安傑，
    故安傑於上班途中肇禍完全係私人行程，其對安傑之行為不
    須負連帶賠償責任。又被上訴人稱此次車禍造成其脾臟遭切
    除，惟被上訴人並未提出任何醫療證明書用以證明伊確因本
    車禍脾臟已遭手術切除。又被上訴人聲稱伊因喪失脾臟致喪
    失勞動力為53.83%，致伊依車禍當時年齡原可再工作16.531
    5年將因此縮減8.8989年，惟被上訴人係有專業知識之人，
    為勞心者非勞力者，其堪任現職之未來工作年限是否確因本
    車禍傷害而減少未見被上訴人詳加舉證。被上訴人提出非財
    產上之損害賠償3,000,000萬元，合計共請求被告賠償8,908
    ,059元，實已逾一般車禍傷害事故理賠金額甚多等語。原審
    共同被告安傑則以：對被上訴人主張其於92年2月17日上午
    駕車行經台南縣新化鎮○○路撞及被上訴人一事無意見，事
    發當時其只見被上訴人站在公車後面，光線很亮，沒有交通
    號誌，其當時車速在50公里以下，其有看到被上訴人，但被
    上訴人並沒有看到左邊之車輛，其是從左側撞擊被上訴人而
    非從後方撞擊，被上訴人是在內側車道被撞，不是在雙黃線
    被撞，兩造對系爭車禍均有過失。刑事庭時法官亦認定兩造
    均有過失等語，資為抗辯。
四、查被上訴人主張原審共同被告安傑於92年2月17日上午駕駛
    車牌號碼IUA－892號機車，沿台南縣新化鎮○○路由南向北
    行駛，途經新化鎮○○路20號前，撞及搭乘興南客運大客車
    在該處站牌下車後步行穿越道路之被上訴人，致被上訴人受
    有頭部外傷併胸部挫傷、左側第三肋骨骨折、左臉頰及手、
    腳、膝部擦傷、脾臟破裂併內出血、左腎挫傷、休克等之傷
    害，嗣經開刀摘除脾臟等情，業據被上訴人提出診斷證明書
    一紙為證，復為上訴人於審理時所不爭執；且經原審及本院
    調閱本院93年交上易字第307號刑事卷，有其中台南縣警察
    局新化分局刑案偵查卷宗內附之道路交通事故現場圖、道路
    交通事故調查報告表各一件、現場蒐證照片五張為證，而關
    於被上訴人之傷勢，經原審向新樓醫院函查被上訴人之就醫
    原因及情況，據該院函覆以：「就醫原因及情況：頭部傷害
    、胸部挫傷併左側第三肋骨骨折、脾臟破裂、左腎挫傷，住
    院期間數次出現休克狀況。於92年2月23日因再度休克及血
    色素降低，患者接受緊急手術，術中發現脾臟破裂致內出血
    ，故給予施行脾臟切除術。脾臟破裂的原因是遭外力撞擊。
    」此有該院93年7月28日新樓歷字第93444號函附卷可稽，是
    被上訴人主張之前開撞擊時、點及撞擊後所受傷害等情，均
    堪以採信。
五、按因故意或過失，不法侵害他人之權利者，負損害賠償責任
    民法第184條第1項前段定有明文。依此規定，損害賠償請求
    權，以侵權行為人有故意或過失為前提。是本件原審共同被
    告安傑與被上訴人就事故之發生有無過失，及其過失之程度
    如何，涉及被上訴人得否求償，及求償金額之多寡，自有予
    以認定之必要，茲先就此審酌之：
（一）關於撞擊之確切地點：查肇事地點為劃有雙黃線之道路，
      此為兩造所不爭執；被上訴人主張肇事當時伊已安全到達
      中央雙黃實線上，於雙黃實線上遭原審共同被告安傑騎車
      撞及，此為安傑於原審所否認，並辯稱：撞擊地點是在內
      側車道，並非雙黃線上等語。查：依台南縣警察局新化分
      局刑案偵查卷內附之道路交通事故現場圖所載，固未標示
      撞擊點究係在內側車道或雙黃線上，然據被上訴人於92年
      2月20日警訊時稱：「我在92年2月17日上午8時10分許從
      興南客運下車，橫越道路要進入仁愛之家，當我快走到雙
      黃線時，就突然被機車撞倒了。」（見新化分局刑案偵查
      卷第2頁）同年4月2日警訊時亦稱：「當時我是徒步橫越
      中山路在快車道被那名外勞騎IUA－892號重機車撞倒受傷
      。我覺得我在雙黃線的內側車道被撞我沒有過錯，都是對
      方的錯。」（見同偵查卷第4頁）嗣於檢察官署偵查時稱
      ：「下車後我要走到對面的醫院上班，在橫跨馬路時，約
      在雙黃線的地方，就被他騎機車撞到我左邊的身體。」（
      見原審法院檢察署92年度偵字第5178號偵查卷第7頁）而
      於原審刑事庭審理時則稱：「（在馬路的何處被撞？）我
      已經走到雙黃線了。」（見原審92年度交易字第210號刑
      事卷第120頁）被上訴人就撞擊點之陳述，由初始之內側
      車道，改為約在雙黃線的地方，嗣又改口確定為雙黃線上
      ，被上訴人之主張，先後不一，非無可疑。而觀諸原審共
      同被告安傑於92年2月17日警訊時所辯：「碰撞地點在中
      山路內側快車道。」（見新化分局刑案偵查卷第6頁）核
      與其於原審審理時之供述相符，足見安傑就肇事地點，始
      終供述一致，自較兩度更異其詞之被上訴人之主張為可採
      。另參新化分局刑案偵查卷內附之道路交通事故現場圖，
      肇事現場留有一條長25.4公尺之刮地痕，其起始點係在雙
      黃線東側即原審共同被告安傑行車方向之內側車道0.5公
      尺處，而據被上訴人93年8月19日準備狀第12頁已坦承刮
      地痕起點即為原審共同被告安傑撞擊被上訴人之點；再刮
      地痕係車輛倒地後，與道路相關表面不正常接觸之結果，
      亦即在正常行駛下，不致有刮地痕，若以此推斷，本件撞
      擊點應係在雙黃線之東側0.5公尺處，而非如被上訴人所
      述在雙黃線上。且參原審92年度交易字第210號刑事判決
      亦認定：「本件被告安傑騎乘機車與被告甲○○相撞後，
      機車隨即倒地，在台南縣新化鎮○○路由南往北內側車道
      距離分向限制線約0.5公尺處，留有一條長約25.4點公尺
      之刮地痕，有警卷所附之道路交通事故現場圖可稽，足徵
      本件車禍原審共同被告安傑與被上訴人甲○○之碰撞點應
      在台南縣新化鎮○○路由南往北內側快車道無誤。」綜合
      前述事證，本件肇事地點係在中山路由南往北內側車道上
      ，被上訴人稱伊已到達中央雙黃線上始遭原審共同被告安
      傑撞及，不足採信。
（二）查肇事當時被上訴人所穿越之路段為劃有雙黃實線，既如
      前述；按行人穿越道路，在劃有分向限制線之路段不得穿
      越道路，此參道路交通安全規則第134條第2款規定即明。
      本件被上訴人對於劃有分向限制線之雙黃實線之道路，擅
      自穿越，顯已違反前述規定。被上訴人雖主張分向限制線
      經行人注意左右來車，非不得小心迅速穿越等語。惟汽、
      機車等高科技交通工具之出現，固然一方面帶來速度之便
      利，但相對肇事風險也隨之提高，為降低此一科技進步所
      產生之後遺症，兼顧交通效率與安全，自有針對此種交通
      活動之危險方式及危險程度加以規範，藉此避免此等風險
      產生過度之損害，此即道路交通安全規則訂立之意旨。質
      言之，交通活動參與者，除自身遵守交通規則外，亦因信
      任其他參與者亦必遵循相同規範，方能藉以建構安全且有
      效率之交通。故倘參與者之行為違反此等注意規則，而怠
      於履行此等注意規則所提示之注意，即可認定業已違反客
      觀必要之注意。以本件為例，若如被上訴人所言，則任何
      參與交通活動者對於劃有分向限制線之道路仍得於注意左
      右來車後小心穿越，則行經相同道路之用路者，因無法信
      任分向限制線所帶來之限制，為免撞擊自認已盡注意義務
      而隨時可能穿越道路之行人，必然須以減至正常速度以下
      之方式因應，在此情形下，縱然交通安全得以確保，卻降
      低交通效率，無異回歸交通安全規則設立前，各人僅能憑
      自身之感官從事交通活動之狀態，交通規則所欲維護有效
      率之交通活動之目的必成為空談；況於分向限制線路段穿
      越道路，在其他交通使用者信任交通安全規則所規定「行
      人不得穿越」而正常行駛之下，顯足以提高肇事機率，此
      與規範汽機車駕駛人應隨身攜帶駕照等單純違反行政法規
      ，而不足以提高肇事機率之情形不同。本件被上訴人明知
      肇事地點係劃有分向限制線之路段，依法即不得穿越，縱
      自認已注意左右來車，確認無車後始穿越道路，亦無礙於
      被上訴人違反此客觀必要之注意義務。被上訴人主張伊已
      盡注意義務，確認左右無來車始穿越道路，伊僅觸犯行政
      罰等語，乃不可採。
（三）被上訴人另主張原審共同被告安傑超速行駛，係以肇事現
      場留有長達25.4公尺之刮地痕，參考交通部所頒煞車距離
      與行車速度對照表為依據。然煞車痕與刮地痕成因不同，
      且刮地痕之長短，除行車速度外，車輛與地面接觸面積之
      大小、路面之現況，均為影響之因素，自非可以援引煞車
      痕之判斷標準，作為刮地痕與車速之對照，並據以判斷安
      傑肇事當時之時速；本件車禍後，既乏煞車痕跡或行車紀
      錄等資料，自無從推論原審共同被告安傑當時之行車速度
      ，被上訴人質疑安傑有超速行駛，自難憑採。
（四）又被上訴人主張原審共同被告安傑行經公共場所出入口未
      減速慢行，違反道路交通安全規則第93條第1項第2款規定
      等語。按行經彎道、坡路、狹路、狹橋、隧道、泥濘或積
      水道路、無號誌之交岔路口、道路修理地段或行近工廠、
      學校、醫院、車站、會堂、娛樂、展覽、競技等公共場所
      出、入口及其他人車擁擠處所，或因雨霧致視線不清或道
      路發生臨時障礙時，均應減速慢行，作隨時停車之準備。
      道路交通安全規則第93條第1項第2款固有明文。而本件肇
      事地點為台南縣新化鎮○○路20號台南仁愛之家，亦如前
      述。惟原審共同被告安傑之行車方向為中山路由南往北，
      肇事點為中央雙黃線之右側快側道上，而台南仁愛之家係
      在中山路左側，即在安傑行車方向之對向；按汽車在劃有
      分向限制線之路段，不得駛入來車之車道內，亦不得迴車
      ，道路交通安全規則第97條第2款、第106條第2款定有明
      文；故原審共同被告安傑行經台南仁愛之家對向車道時，
      本可信任其同一車道之車輛不得左轉進入仁愛之家，亦不
      須顧慮仁愛之家有人員、車輛駛入其行駛之車道，故相較
      於原審共同被告安傑而言，該仁愛之家與其無涉，安傑行
      經仁愛之家之對向車道，自非屬行經公共場所之出入口，
      而與道路交通安全規則第93條第1項第2款之規定無涉。
（五）被上訴人復主張原審共同被告安傑係無照駕駛一節，查原
      審共同被告安傑為菲律賓籍人民，持有菲國核發之國際駕
      駛執照，此有其所提之國際駕照一紙附卷足參；惟「持有
      互惠國所發有效之國際駕駛執照，在我國境內作30天以內
      之短期停留者，准予免辦簽證駕駛汽車；如停留超過30天
      者，仍應填具國際駕駛執照簽證申請書，向公路監理機關
      辦理簽證。」道路交通安全規則第55條第3款定有明文。
      而菲律賓對我國國際駕照並不承認，此有交通部公路總局
      93年11月18日路監牌字第0930046517號函附卷可參，依前
      開規定，我國對原審共同被告安傑所持有之菲律賓核發之
      國際駕照，自不予承認。再按「持有外國政府、大陸地區
      、香港或澳門所發有效正式駕駛執照（證）並取得經許可
      停留或居留一年以上之證明（件）者，得於入境之翌日起
      一年內，依平等互惠原則免考換發同等車類之普通駕駛執
      照。」而參照交通部公路總局前述函文，菲律賓雖不承認
      我國國際駕照，但承認我國駕照，且可免考換照，故依平
      等互惠原則，我國亦承認菲律賓所核發之國內駕照之效力
      ，安傑若持有菲律賓所核發之該國駕照，仍不屬無照駕駛
      。然上訴人等就安傑持有菲律賓核發之國內駕照一節，並
      未舉證，且上訴人新力美公司就被上訴人主張安傑係無照
      駕駛一節，亦表示無意見，從而被上訴人主張原審共同被
      告安傑無照駕駛，自堪認定。
（六）再按汽車行駛時，駕駛人應注意車前狀況，並隨時採取必
      要之安全措施，道路交通安全規則第94條第3項定有明文
      。查事故現場為四線道，道路寬廣，此有新化分局刑案偵
      查卷內附之道路交通事故現場圖；且肇事當時天候、路況
      、視線均良好，沒有障礙物，此為兩造所是認。是原審共
      同被告安傑如有注意車前狀況，應可發現被上訴人穿越道
      路之情形，而有餘暇採取避讓措施，以避免本件事故發生
      ，以此，足見原審共同被告安傑就本件事故，實有未注意
      車前狀況，並隨時採取必要之安全措失之過失。
（七）至於被上訴人援引刑事庭所提之張漢威所著「車禍處理與
      鑑定實務」一書案例第98所舉之例，主張該案例與本件情
      形相同，而作者於該書中認定行人穿越車道被撞應無肇事
      因素等語。惟經審視被上訴人所指之該案例，與本案大致
      相同，而其肇事責任分析固認定：「甲車（即肇事車輛）
      未注意車前狀況預見狀況閃避失當為肇事原因。乙方（即
      行人）穿越道路未注意來往車輛。」然其內容卻分析：甲
      車在往平溪車道，有道路優先使用權。乙行人穿越車道無
      優先使用權，未注意來往車輛動態。違規事項：甲方：坦
      承當時時速40公里，遇行人乙未採取煞停之安全措施，竟
      以閃避方式進行。乙方：穿越道路未注意來往車輛。以前
      所述，該書既認定該案例中行人穿越道路無優先使用權，
      且未注意來往車輛動態，且又認定行人有穿越道路未注意
      來往車輛之違規事實，卻又認定行人無肇事因素，其分析
      與結論顯不相符，不足採信。綜合前述，肇事路段為劃有
      雙黃線之道路，安傑就該路段享有路權，被上訴人不得穿
      越，竟疏未注意，貿然穿越該路段，被上訴人就本件事故
      之發生，自有過失；惟原審共同被告安傑無照騎乘機車，
      且未注意車前狀況，隨時採取必要之安全措施，就本件事
      故亦難解免其責，本院參考前揭情狀，依照路權始用原則
      及確保車輛行車安全與交通流暢，認被上訴人如不在不得
      穿越道路之路段擅自穿越道路，本可避免此一事件之發生
      ，應負主要過失責任，即應負擔70%之過失責任、原審共
      同被告安傑就本件事故，應負較輕過失責任即負擔30%之
      過失責任。雖原審共同被告安傑所乘機車非上訴人所有，
      乃住於桃園縣平鎮市之莊秋萍所有，有新竹區監理所94年
      7月7日函可稽；及行政院勞工委員會94年8月8日函文指並
      無禁止外勞駕駛機車上班之規定，與上訴人之受雇人乙○
      ○於本院証述安傑有國際駕照及上訴人對於員工均要求要
      遵守交通規則云云，亦無從解免上訴人之連帶賠償責任。
六、本件原審共同被告安傑就事故發生有所過失，有如前述，被
    上訴人又主張安傑為上訴人新力美公司之員工，於騎乘公司
    所提供之車輛上班途中肇事，因認安傑之行為與主業務有直
    接關係，屬執行職務之範圍，上訴人新力美公司應就原審共
    同被告安傑之過失行為負連帶賠償責任等語，此則為上訴人
    新力美公司所否認。按受僱人因執行職務不法侵害他人之權
    利者，由僱用人與行為人連帶負損害賠償責任。民法第188
    條第1項前段定有明文。查原審共同被告安傑為受僱於上訴
    人新力美公司之職員，騎乘機車於上班途中肇事等情，此為
    上訴人所是認。而民法第188條第1項前段之適用，以受僱人
    於執行職務時，不法侵害他人之權利為要件。按「民法第18
    8條第1項所謂受僱人因執行職務不法侵害他人之權利，不僅
    指受僱人因執行其所受命令，或委託之職務自體，或執行該
    職務所必要之行為，而不法侵害他人之權利者而言，即受僱
    人之行為，在客觀上足認為與其執行職務有關，而不法侵害
    他人之權利者，就令其為自己利益所為亦應包括在內。」（
    最高法院42年度台上字第1224號判例參照）「民法第188條
    第1項所謂受僱人因執行職務不法侵害他人之權利，不僅指
    受僱人因執行其所受命令，或委託之職務自體，或執行該職
    務所必要之行為而言，即濫用職務或利用職務上之機會及與
    執行職務之時間或處所有密切關係之行為，其在外形之客觀
    上足認為與執行職務有關，而不法侵害他人之權利者，即令
    其係為自己利益所為之違法行為，亦應包括在內。」（最高
    法院91年度台上字第2627號判決參照）。所謂職務範圍，應
    指一切與僱用人所命執行之職務通常合理相關連的事項。此
    種事項，與僱用人所委辦事務，既具有內在之關連，僱用人
    可得預見，事先可加防範，並得計算其損失於整個企業內設
    法分散，例如油行司機於搬運汽油之際，用打火機取火吸煙
    ，致火花外溢，引起爆炸，僱用人應對此負責。（王澤鑑民
    法學說與判例研究第一冊第十九頁）故民法第188條第1項前
    段所稱之執行職務，應可包括：(一)受僱人受僱行使之職務自
    體；(二)雖非受僱行使職務自體，但為附隨於業務上之行為；
    (三)客觀上與其執行職務之時間、處所有密切關係之行為；(四)
    濫用職務，為僱用人所得預見，事先可加防範之行為。本件
    觀諸肇事時發生之情狀，原審共同被告安傑騎乘機車上下班
    ，雖非上訴人新力美公司委託職務自體，然其騎乘機車上下
    班，此一行為與所委託執行之職務，在時間上、處所上均密
    切相關；上訴人新力美公司藉由僱用被告安傑而擴張其活動
    範圍，並享受其利益，相對而言，其對原審共同被告安傑每
    日騎乘機車上下班可能肇致之損害亦應可預見，且非不可採
    取相當之預防措施因應，則原審共同被告安傑騎乘機車上下
    班之行為，足認為係屬執行職務之行為。被上訴人主張上訴
    人新力美公司應依民法第188條第1項前段規定與原審共同被
    告安傑連帶負損害賠償責任，應屬可採。
七、次再就被上訴人主張之損害賠償加以認定：
（一）醫療費用：被上訴人主張伊因本件事故支出醫療費用28,0
      03元，此據被上訴人提出醫療費用收據19紙為證，且為上
      訴人新力美公司所不爭執；依該醫療費用收據所示，被上
      訴人所支出之醫療費用為28,003元，其中包括證書費1,02
      0元，此項支出非被上訴人受傷就診所需之必要費用，自
      不得請求，應予扣除。至被上訴人另主張將來預估需回診
      120次，每次為1,000元，總計應支出120,000元之回診費
      ，參考被上訴人因本事故受有頭部外傷併胸部挫傷、左側
      第三肋骨骨折、左臉頰及手、腳、膝部擦傷、脾臟破裂併
      內出血、左腎挫傷、休克等之傷害，並摘除脾臟，已如前
      述，再依財團法人台灣基督長老教會新樓醫院93年7月28
      日新樓歷字第93444號函稱：「就醫情況：頭部傷害、胸
      部挫傷．．，住院期間數次出現休克狀況。於92年2月23
      日因再度休克及血紅素降低，患者接受緊急手術，術中發
      現脾臟破裂致內出血，故給予施行脾臟切除術。」可知被
      上訴人所受傷勢非輕，自有長期、定期回診之必要，況上
      訴人新力美公司就被上訴人此部分之主張亦已是認，而原
      審共同被告安傑於原審就此僅表示無法負擔，惟未表示反
      對之意，被上訴人就此之請求，應予准許。故被上訴人得
      請求之醫療費用，扣除證書費後，合計為146,983元。
（二）看護費用：被上訴人因本件事故，自92年2月17日起至92
      年6月7日止，共111日，每日支出2,000元看護費，計支出
      222,000元等語，業據提出陳莊芳蘭所出具之收據五紙為
      證，且為上訴人新力美公司所是認，且依被上訴人所受傷
      勢非輕，甚且施行脾臟切除手術，必然需相當時日之療養
      ，再依被上訴人所提新樓醫院診斷證明書所載：需他人照
      顧至92年7月31日等語，故被上訴人請求自事發日92年2月
      17日起至92年6月7日止之看護費，應屬適當；又每日以2,
      000元計算，既為上訴人新力美公司所不爭執，且與一般
      之看護費相當，亦屬合理，故被上訴人就此之請求，應予
      准許。
（三）勞動能力喪失之損害：被上訴人主張因本件事故摘除脾臟
      ，喪失勞動能力百分之53.83%，依年薪622,330元，計至7
      0歲退休尚有165,315天，總計勞動能力之損失為5,538,05
      6元等語，此則為上訴人所否認。按「民法第193條第1項
      規定，不法侵害他人之身體或健康者，對於被害人因此喪
      失或減少勞動能力，或增加生活上之需要時，應負損害賠
      償責任。是被害人身體或健康受侵害，致喪失或減少勞動
      能力，其本身即為損害。此因勞動能力減少所生之損害，
      不以實際已發生者為限，即將來之收益，因勞動能力減少
      之結果而不能獲致者，被害人亦得請求賠償。其損害金額
      ，應就被害人受侵害前之身體健康狀態、教育程度、專門
      技能、社會經驗等方面酌定之。至於個人實際所得額，則
      僅得作為評價勞動能力損害程度參考，不得因薪資未減少
      即謂無損害。」（最高法院93年度台上字第1489號判決參
      照）「按被害人因身體、健康被侵害而喪失勞動能力所受
      損害，其金額亦應就被害人受侵害前之身體、健康狀態、
      教育程度、專門技能、社會經驗等方面酌定之，不能以一
      時一地之工作收入為準。故所謂減少及殘存勞動能力之價
      值，應以其能力在通常情形下可能取得之收入為標準。」
      （最高法院93年度台上字第1667號判決參照）查被上訴人
      主張伊因本件事故摘除脾臟，符合依勞工保險條例第53條
      附表勞工保險殘廢給付標準表第48項之第9級殘廢等級，
      而屬喪失勞動能力53.83%等語，固據提出曾隆興所著詳解
      損害賠償法一書之節錄為據，然據該書第346頁已載明該
      喪失勞動能力程度比率表係作者依勞工保險條例第53條附
      表所載殘廢等級製作，故所謂減少勞動能力比率之規定，
      並非勞工保險殘廢給付標準表之規定。（最高法院92年度
      台上字第1544號判決參照）況該書第346頁復記載：4至15
      級係按體力勞動者為標準而擬定減少勞動能力比率；對商
      人、公務員、教員等智力勞動者，並不完全可以適用。實
      則，依新樓醫院93年3月30日新樓歷字第93162號函復原審
      刑事庭之函載：「患者甲○○於92年2月17日入院，．．
      ．切除全部脾臟。脾臟是身體最大的淋巴組織，其功能有
      吞噬並磨破紅血球及血小板，它亦製造淋巴細胞及製造抗
      體的漿細胞。以成年人而言，脾臟功能並非完全無可取代
      ，所影響不算重大。」（見原審92年度交易字第210號刑
      事卷第128頁）另依該院93年7月28日新樓歷字第93444號
      函亦載稱：「切除脾臟對病患免役系統能力有部分影響．
      ．，影響身體運動程度因人而異。」再據國立成功大學醫
      學院附設醫院就被上訴人之病情所作之鑑定，亦認：「病
      患已切除脾臟，目前傷勢復原良好，可自行走動，日常生
      活不需他人協助照料。此個案符合障害項目第48項（喪失
      脾臟）殘障等級為第9級，給付標準280日。」此有該院93
      年11月10日（93）成附醫復字第13051號函可稽。查被上
      訴人任職於仁愛之家療養院，工作內容為院內圖書室之圖
      書整理及藥局環境整理、清潔等庶務工作，此有台南仁愛
      之家療養院93三年12月3日南仁心字第1034號函供參，故
      被上訴人顯非體力工作者，伊主張伊勞工保險條例第53條
      之附表：「勞工保險殘廢給付標準表」所載，認定被上訴
      人之「殘廢等級」為第9級，減損之勞動能力比53.83%，
      即不可採。況本件被上訴人於台南仁愛之家療養院之薪資
      ，91年1月至93年6月，每月41,450元；93三年7月起每月4
      3,660元，此有台南仁愛之家93年11月25日南仁心字第097
      3號函可按；故被上訴人於事故後之薪資並未減少；惟被
      上訴人既確摘除全部脾臟，依前揭函示，脾臟之功能並非
      完全無可取代，然對免役系統能力仍有部分影響，自亦不
      得因被上訴人薪資未減少，謂伊勞動能力全無受損。本院
      依前述被上訴人之傷勢、薪資之增減情況，再參考被上訴
      人係嘉南藥專畢業，有相當之專業知識，且於台南仁愛之
      家療養院任職，工作與所學相符，且性質並非體力勞動者
      ，而認被上訴人既符合勞工保險條例第53條附表之勞工保
      險殘廢給付標準表第48項所定之殘廢等級第9級，則本件
      以該標準表針對第9級所定之給付標準280日定被上訴人喪
      失勞動能力之程度，尚屬合理。依此，被上訴人得請求之
      喪失勞動能力之損害為386,867元（41450×280/30=38686
      7，元以下四捨五入）。
（四）非財產上損害：被上訴人就本件事故請求3,000,000元之
      非財產損害，此亦為上訴人所不同意。按非財產上損害數
      額之認定，除依所受身體上及精神上痛苦程度及所造成之
      影響二者予以衡量外，尚須斟酌雙方之身分資力與加害之
      程度及各種情形，予以核定。本院審酌被上訴人因本事故
      受有頭部外傷併胸部挫傷、左側第三肋骨骨折、左臉頰及
      手、腳、膝部擦傷、脾臟破裂併內出血、左腎挫傷、休克
      等之傷害，所受之部位多處，且遍及全身，且多次休克，
      終至摘除脾臟，身心之痛苦可想而知。且被上訴人為38年
      8月31日生，於事故發生時已53歲，已有相當年紀，伊於
      治療之過程中所受之折磨，自非年輕力盛之青年所可比擬
      。再參被上訴人為嘉南藥專畢業，未婚，名下無財產，現
      任職於仁愛之家療養院，薪資如前所述。而原審共同被告
      安傑為菲律賓籍人士，事發時任職於上訴人新力美公司，
      92年9月至93年2月每月實際領取薪資24,967元，再以原審
      共同被告安傑身為外籍勞工之身分，其遠渡重洋，經濟狀
      況顯非富裕，本院斟酌兩造之教育程度、身份、地位、經
      濟能力及被上訴人等因此遭受精神上痛苦之程度等一切情
      狀，應認被上訴人請求上訴人等賠償其非財產上之損害以
      350,000萬元屬適當，為有理由，應予准許，逾此數額之
      請求尚嫌過高，不應准許。
（五）綜上所述，被上訴人基於侵權行為損害賠償請求權，原得
      請求上訴人等賠償被上訴人醫藥費146,983元、看護費222
      0,000元、喪失勞動能力之損害386,867元、非財產上損害
      350,000萬元，合計為1,105,850元。
八、惟按「損害之發生或擴大，被害人與有過失者，法院得減輕
    賠償金額或免除之。」民法第217條第1項定有明文。此項規
    定之目的，在謀求加害人與被害人間之公平，故在裁判上法
    院得以職權減輕或免除之；經查肇事路段為劃有雙黃線之道
    路，安傑就該路段享有路權，被上訴人不得穿越，竟疏未注
    意，貿然穿越該路段，被上訴人就本件事故之發生，自有過
    失；惟原審共同被告安傑無照騎乘機車，且未注意車前狀況
    ，隨時採取必要之安全措施，就本件事故亦難解免其責，本
    院參考前揭情狀，依照路權始用原則及確保車輛行車安全與
    交通流暢，認被上訴人如不在不得穿越道路之路段擅自穿越
    道路，本可避免此一事件之發生，應負主要過失責任，即應
    負擔70%之過失責任、原審共同被告安傑就本件事故，應負
    較輕過失責任即負擔30%之過失責任已如前述。是被上訴人
    就所受傷害之發生，亦與有過失，爰依兩造之過失程度，將
    被上訴人得請求之賠償金額減為331,755元。
九、按遲延之債務，以支付金錢為標的者，債權人得請求依法定
    利率計算之遲延利息，民法第233條第1項前段定有明文；又
    按給付無確定期限者，債務人於債權人得請求給付時，經其
    催告而未為給付，自受催告時起，負遲延責任。其經債權人
    起訴，或依督促程序送達支付命令者，與催告有同一之效力
    ，民法第229條第2項亦定有明文，是以起訴狀繕本之送達代
    替催告者，債務人雖於受催告之日起即負遲延責任，惟法定
    遲延利息之給付期間，既係以「日」（即自起算日至清償日
    ）定期間，參諸民法第120條第2項規定，其始日（即催告日
    ）自不算入，是債務人所負遲延利息給付義務之起算日，自
    應自起訴狀繕本送達之翌日起算至明。被上訴人請求自起訴
    狀繕本最後送達之翌日，即原審共同被告安傑自93年5月14
    日起，上訴人新力美公司自93年5月15日起，依法定利率計
    算之遲延利息，自為法之所許。
十、從而，被上訴人依侵權行為損害賠償請求權，請求上訴人等
    連帶給付被上訴人331,755元，及自起訴狀繕本送達之翌日
    ，即上訴人新力美公司自93年5月15日起，均至清償日止，
    按年息5%計算之利息，為有理由，應予准許，逾此範圍之請
    求，為無理由，應予駁回。其假執行之聲請亦失所附麗，應
    併予駁回。原審就超過上開應准許部分為上訴人敗訴之判決
    ，自有未洽，上訴人上訴意旨就此部分指摘原判決此部分不
    當，求予廢棄改判，為有理由。至於上開應准許部分，原審
    為被上訴人勝訴之判決，並依被上訴人聲請酌定擔保金額為
    假執行之宣告，經核並無違誤，上訴人上訴意旨就此部分仍
    執陳詞，指摘原判決不當，求予廢棄，為無理由，應駁回其
    上訴。
、本件待證事實已臻明瞭，兩造其餘攻擊防禦方法及舉證，對
    判決之結果已不生影響，爰不一一詳為審酌，併此敘明。
十二、據上論結，本件上訴為一部有理由，一部無理由，依民事訴
    訟法第450條、第449條第1項、第79條，判決如主文。
中　　華　　民　　國　　94　　年　　10　　月　　18　　日
                  民事第一庭    審判長法　官　王惠一
                                      法　官　林永茂
                                      法　官　蘇重信
上為正本係照原本作成。
不得上訴。
中　　華　　民　　國　　94　　年　　10　　月　　18　　日
                                      書記官　黃文生
                                      　         K
